臺灣高等法院民事判決
109年度上易字第52號
上  訴  人  蘇偉儀  
訴訟代理人  曾孝賢律師                      
複  代理人  邱俊銘律師                      
被  上訴人  邵林彩雲
訴訟代理人  陳乃毅  
            林  凱律師  
            林宜萍律師

上列當事人間請求排除侵害等事件，上訴人對於中華民國108年1
1月15日臺灣臺北地方法院108年度訴字第3797號第一審判決提起
上訴，並為訴之追加，本院於109年12月9日言詞辯論終結，判決
如下：
    主      文
上訴駁回。
第二審訴訟費用由上訴人負擔。
    事實及理由
壹、程序方面：
    按第二審訴之變更或追加，非經他造同意不得為之，但請求
    之基礎事實同一者，不在此限，民事訴訟法第446條第1項、
    第255條第1項第2款定有明文。本件上訴人在原審依民法第7
    67條第1項規定，訴請被上訴人應將臺北市○○區○○段0○段000
    0○號建物（門牌號碼臺北市○○區○○○路0 段000 巷0 弄0 ○0 
    號，下稱1033建物）與同段1034建號建物（門牌號碼同巷弄
    1之3號，下稱1034建物）間之牆壁拆除，將占用部分返還予
    1033建物之全體共有人，及於拆除牆壁後，應容忍伊依測量
    所得之經界重行興建牆壁，並請求相當於租金之不當得利。
    嗣於本院審理時，就請求被上訴人拆除牆壁返還占用部分及
    容忍興建牆壁部分，對被上訴人追加依民法第179之規定，
    為同一聲明之請求（見本院卷第246、280頁）。核其追加請
    求權之基礎事實，與原起訴之請求，均係本於排除侵害所衍
    生之爭執，依前開說明，應予准許。
貳、實體方面：
一、上訴人主張：伊與訴外人陳建勳、陳建閔共有之1033建物（
    應有部分各4分之1、4分之1、2 分之1） ，與被上訴人所有
    之1034建物以一牆相隔，依建物謄本登載之面積，1033建物
    、1034建物各為14.42平方公尺、13.83 平方公尺，然經臺
    北市政府地政局土地開發總隊（下稱土地開發總隊）於民國
    109年10月22日鑑測之鑑定圖（下稱鑑定圖），1034建物之
    現況面積達16.22平方公尺，占用1033建物2.39平方公尺，
    被上訴人並受有相當於租金之利益，致伊受有損害，爰依民
    法第767條第1項、第179條之規定，求為命被上訴人㈠應將10
    34建物與1033建物間之牆壁拆除，並將占用部分建物返還予
    1033建物之全體共有人；㈡於拆除牆壁後，應容忍伊依測量
    所得之經界重行興建牆壁；㈢應給付伊新臺幣（下同）77萬1
    570 元，及自起訴狀繕本送達翌日起至拆除牆壁返還占用部
    分之日止，按月給付1萬2860元之判決。原審為上訴人敗訴
    之判決，上訴人不服，提起一部上訴。並於本院就請求被上
    訴人拆除牆壁返還占用部分及容忍興建部分，主張1034建物
    占用1033建物2.39平方公尺，被上訴人受有利益，致伊受有
    損害，追加依民法第179條之規定，本於同一聲明為請求；
    另就返還建物部分更正陳述為返還土地（見本院卷第246、2
    80頁）。上訴及追加之訴聲明：㈠原判決關於駁回上訴人後
    開第二至四項之訴部分，及該部分假執行之聲請暨訴訟費用
    之裁判，均廢棄；㈡被上訴人應將1034建物與1033建物間之
    牆壁拆除，並將占用2.39平方公尺土地部分返還予1033建物
    之全體共有人；㈢於拆除牆壁後，應容忍伊依鑑定圖測量所
    得之經界重行興建1033建物共同壁2分之1；㈣應給付伊62萬2
    140 元，及自起訴狀繕本送達翌日起至拆除牆壁返還占用部
    分之日止，按月給付1萬0369元。
二、被上訴人則以：坐落臺北市○○區○○段0○段000地號土地（下
    稱系爭土地）及其上同段原40建號建物（下稱原40建物），
    本為上訴人之家族所有，登記名義人為訴外人即上訴人祖母
    蘇施巧蓮，蘇施巧蓮將原40建物l樓隔成4間後出租，訴外人
    游瑞承租該建物l樓邊間即1034建物，70年3月20日由游瑞以
    買賣為原因登記為系爭土地及原40號建物之所有權人，嗣游
    瑞於70年5月18日將原40號建物分割成同段40、1032、1033
    、1034、1035建號建物（下逕稱建號），並分配各建物基地
    應有部分，系爭土地及前開建物經輾轉出售，其後上訴人於
    92年4 月2 日以買賣為原因向楊蔡明雀買受取得1033建物應
    有部分2 分之1及系爭土地應有部分30分之21，伊則於103 
    年1 月27日以總價4200萬元向游瑞買受取得1034建物所有權
    及系爭土地應有部分15分之1，兩造分別買受1033、1034號
    建物時之使用範圍，與現況相同，伊並未重建，游瑞及其後
    手對於上開建物使用範圍及界址，均無異議，可見於70年5
    月18日辦理分割登記時制作之測量圖並不正確，致登記面積
    有誤，應由各建物所有人向地政機關聲請更正面積，上訴人
    執錯誤之登記面積，主張伊之1034建物無權占用1033建物範
    圍，並無理由，且其未獲共有人陳建勳、陳建閔同意，不得
    處分共有牆壁，其主張拆除牆壁，亦無理由；又伊占有使用
    1034建物現況範圍，為有法律上原因，非無權占用，上訴人
    自不得請求伊給付不當得利等語，資為抗辯。並答辯聲明：
    上訴及追加之訴駁回。
三、查，1033、1034建物係於70年5 月18日分割自原40建號，建
    物登記總面積分別為14.42 、13.83 平方公尺；上訴人於92
    年4 月2 日以買賣為原因取得1033建物應有部分2 分之1 ，
    被上訴人則於103 年1 月27日因買賣取得1034建物之所有權
    ，權利範圍全部；又1033、1034建物現況面積分別為12.59 
    、16.22 平方公尺，1034建物現況使用1033建物登記範圍部
    分為2.39平方公尺；另被上訴人前以上訴人無權占用1034建
    物之樓梯，供位於2樓之1035建物通行出入使用為由，訴請
    上訴人返還占用部分及給付不當得利，經原審法院以106年
    度訴字第517號判決駁回被上訴人之訴，被上訴人不服，提
    起上訴及追加之訴，經本院以107年度上易字第1222號駁回
    其上訴、追加之訴及假執行之聲請確定（下稱另案）之事實
    ，為兩造所不爭執（見本院卷第247頁），復經本院囑託土
    地開發總隊至現場勘測屬實，並有70年5 月8 日勘測成果表
    、土地暨建物之謄本及異動索引、鑑定圖、另案判決可據（
    見原審卷第21、27至34頁、本院卷第53至77、177頁），且
    經本院調取另案卷宗核閱無誤（見外放電子卷證），堪信為
    真實。 
四、上訴人依民法第767條第1項、第179條之規定，請求被上訴
    人應將1033、1034建物間之共同壁拆除，並將占用部分土地
    返還予1033建物之全體共有人，及於拆除牆壁後，應容忍伊
    依測量所得之經界重行興建共同壁2分之1，是否有據?
　㈠按當事人主張有利於己之事實，就其事實有舉證之責任，民
    事訴訟法第277條前段定有明文。次按不當得利係以當事人
    之一方無法律上之原因而受利益，致他方受損害為其成立要
    件，並須就無法律上之原因，負舉證責任（最高法院78年度
    台上字第1599號裁判要旨參照）。
　㈡查，系爭土地及原40建物原均屬上訴人祖母蘇施巧蓮所有，
    嗣70年3月20日由游瑞以買賣為原因登記為系爭土地及原40
    號建物之所有權人，游瑞於70年5月18日將原40號建物分割
    成40、1032、1033、1034、1035建物，並分配各建物基地應
    有部分，各建物所對應系爭土地之面積並不相符，其後游瑞
    陸續出售前開建物及系爭土地應有部分，上訴人於92年4 月
    2 日向楊蔡明雀買受取得1033建物應有部分2 分之1及系爭
    土地應有部分30分之21，被上訴人係於103 年1 月27日向游
    瑞買受取得1034建物及系爭土地應有部分15分之1，並為103
    5建物（即1033、1034建物之2樓）所有權人，兩造分別買受
    1033、1034號建物時之使用範圍，與現況相同，均未變動，
    為兩造所不爭執（見本院卷第247至248頁）；則上訴人先於
    92年4 月2 日買受取得1033建物，被上訴人後於103 年1 月
    27日買受取得1034建物，其間上訴人對於1034建物之原所有
    權人游瑞，並未主張1034建物有占用1033建物面積之情，且
    證人游瑞亦於另案到庭證述略以：「我先向蘇施巧蓮承租房
    屋，之後再向蘇施巧蓮購買房屋，向蘇施巧蓮買的範圍就是
    我後來使用的部分，我也是把我使用的部分賣給上訴人」等
    語明確（見外放另案卷㈠第488頁），足見被上訴人向游瑞買
    受之標的為1034建物之現狀及範圍，並未變動，1034建物現
    況雖有使用1033建物登記範圍部分，係因登記內容自始與實
    際情形不一致，上訴人買受1033建物之現狀迄未曾變動，即
    未因被上訴人買受1034建物後，致受有實際面積減少及妨害
    其使用收益之情；故被上訴人抗辯其係占有使用1034建物現
    況範圍，為有法律上原因，非無權占用1033建物，尚非無憑
    。　　
  ㈢上訴人雖主張我國不動產登記採行權利登記制，故不動產所
    有權之效力範圍，僅得就登記謄本所載面積為主張，若其使
    用範圍超過登記範圍，對被占用之不動產所有權人而言，即
    係受有損害云云。惟按不動產物權，依法律行為而取得設定
    、喪失、及變更者，非經登記不生效力，民法第758條固定
    有明文，然依土地法第 43 條之規定，登記有絕對效力，係
    為保護第三人起見，將地政機關所登記之事項賦與絕對真實
    之公信力，並非於保護交易安全之必要限度以外，剝奪真正
    權利人之權利；則兩造分別所有之1033建物、1034建物原係
    由同1筆建物（原40建物）分割而來，實際使用面積分別為1
    2.59 、16.22 平方公尺，雖與登記面積14.42 、13.83 平
    方公尺，並不相符，有如前述，然前開建物之登記、測量及
    實際使用情形，係本於70年間游瑞為分割原40建物而委託臺
    北市古亭地政事務所進行測量之結果（見原審卷第21頁），
    依該時之測量技術、儀器精密度、舊地籍圖等因素，造成建
    物登記、測量面積與實際使用面積不符之情形，非無可能，
    自不得僅因1034建物現況使用1033建物登記範圍部分2.39平
    方公尺，遽認被上訴人之1034建物係無權占用上訴人之1033
    建物。又按「登記人員或利害關係人，於登記完畢後，發見
    登記錯誤或遺漏時，非以書面聲請該管上級機關查明核准後
    ，不得更正。但登記錯誤或遺漏，純屬登記人員記載時之疏
    忽，並有原始登記原因證明文件可稽者，由登記機關逕行更
    正之」，土地法第69條定有明文；是於登記內容自始與實際
    情形不一致時，如其不符原因純係登記錯誤或純係技術引起
    之原測量錯誤，自得依土地法第 69 條「更正登記」之規定
    以為處理，並無「不動產所有權之效力範圍，僅得就登記謄
    本所載面積為主張」之情；故上訴人前開主張，並不可採。
　㈣綜上，被上訴人於103 年1 月27日向游瑞買受之標的為1034
    建物之現狀及範圍，該現狀及範圍自上訴人於92年4 月2 日
    向楊蔡明雀買受取得1033建物（應有部分2 分之1）至今，
    皆未變動，1034建物現況雖有使用1033建物登記範圍部分，
    然係因登記內容自始與實際情形不一致，上訴人之1033建物
    並未因被上訴人買受1034建物後，致受有實際面積減少及妨
    害其使用收益之情；況被上訴人於另案以上訴人無權占用位
    於1034建物之樓梯，供其位於2樓之1035建物通行出入使用
    為由，訴請上訴人返還占用部分及給付不當得利，另案所認
    被上訴人向游瑞購買1034建物，其買賣標的係以游瑞原有使
     用該建物現況及範圍為準，與本院前開認定相同，且上訴
    人於另案抗辯「原40建物之原始設計即係使用前開樓梯作為
      1035建物之進出及逃生避難通道，原40建物於70年間分割
    時，1034建物之所有權範圍本即排除系爭樓梯倒三角形的 
    結構物範圍」等語（如另案之本院判決貳四㈡所載，見本院
    卷第261頁），顯亦認各該建物使用範圍以70年間分割時之
    所有權範圍為據，益見被上訴人抗辯其係占有使用1034建物
    現況範圍，為有法律上原因，非無權占用1033建物，應可採
    認。是被上訴人之1034建物非無權占用1033建物，其使用10
    33建物登記範圍2.39平方公尺部分，亦無不當得利可言；故
    上訴人依民法第767條第1項、第179條之規定，請求被上訴
    人應將1033、1034建物間之共同壁拆除，並將占用部分土地
    返還予1033建物之全體共有人，及於拆除牆壁後，應容忍其
    依測量所得之經界重行興建共同壁2分之1，並請求被上訴人
    給付相當於租金之不當得利，均非正當。又上訴人請求被上
    訴人給付相當於租金之不當得利，既屬無據，本院即無再予
    審究其請求金額應為若干之必要。
五、從而，上訴人依民法第767條第1項、第179條之規定，請求
    被上訴人㈠應將1034建物與1033建物間之牆壁拆除，並將占
    用2.39平方公尺土地部分返還予1033建物之全體共有人，㈡
    於拆除牆壁後，應容忍其依鑑定圖測量所得之經界重行興建
    1033建物共同壁2分之1，㈢應給付其62萬2140 元，及自起訴
    狀繕本送達翌日起至拆除牆壁返還占用部分之日止，按月給
    付1萬0369元，均無理由，不應准許。原審就前開部分為上
    訴人敗訴之判決，並無不合。上訴意旨指摘原判決此部分不
    當，求予廢棄改判，為無理由，應駁回其上訴。又上訴人於
    本院追加依民法第179條規定，本於同一聲明，請求被上訴
    人拆除牆壁返還占用部分及容忍其興建牆壁部分，亦無理由
    ，應予駁回。
六、本件事證已臻明確，兩造其餘之攻擊或防禦方法及所用之證
    據，經本院斟酌後，認為均不足以影響本判決之結果，爰不
    逐一論列，附此敘明。
七、據上論結，本件上訴及追加之訴，均為無理由，依民事訴訟
    法第449條第1項、第78條，判決如主文。 　
中　　華　　民　　國　　109 　年　　12　　月　　23　　日
              民事第十四庭  
                  審判長法  官  蔡和憲
                        法  官  湯千慧  
                        法  官  邱靜琪 
正本係照原本作成。
不得上訴。
中　　華　　民　　國　　109 　年　　12　　月　　23　　日

                        書記官  張淨卿